臺灣高等法院刑事判決　　　　　　　　　九十一年度上易字第五九一號
　　上　訴　人
　　即　被　告　己○○
右上訴人，因詐欺案件，不服臺灣板橋地方法院，九十年度易字第三五四０號，中華
民國九十年十二月二十七日第一審判決（起訴案號：臺灣板橋地方法院檢察署九十年
度偵字第六七六九號）提起上訴，本院判決如左：
    主    文
原判決撤銷。
己○○連續意圖為自己不法之所有，以詐術使人將本人之物交付，處有期徒刑拾月。
    事    實
一、己○○於民國八十七年五月十五日起自任會首，於其台北縣板橋市○○路九三巷
    十六之二號住處邀集戊○○、丁○○、甲○○、乙○○、丙○○、庚○○等人組
    民間互助會，每會新台幣（下同）一萬元，會期至九十年十月五日止，含會首共
    四十二會，於每月十五日下午一時在其上開住處開標，約定競標時所出利息最高
    為三千五百元，如有數人同標，即以翻日曆或擲骰子決定何人得標，採外標方式
    （例如以三千五百元得標，死會會員收一萬三千五百元，活會會員收一萬元）。
    詎己○○在互助會進行期間，因遭會員林賜欽倒了一會二十一萬三千五百元、遭
    會員楊太太倒了二會九十四萬五千元、遭會員呂火炎倒了二會三十七萬八千元，
    及為了貪圖利息，竟意圖為自己不法之所有，並基於概括之犯意，利用會員楊國
    連、郭嘉（佳）麗（以郭嘉麗名義參加二會，由其母郭邱美惠委託被告代為投標
    ）、乙○○、李俊宏、許進富、盧浩鑫、丁○○等人未能親自到場投標，均委託
    其代為投標之機會，連續於附表所示之時間，謊稱係代理會員投標，均以利息三
    千五百元之金額投標，並以最高標得標，惟均向各該委託代標之會員謊稱未得標
    ，又向其他會員謊稱乃各該委託代標之會員得標云云，再與不知情之陳誠得（經
    檢察官另為不起訴處分）向各會員收取會款，而詐得如附表所示之金額，並將所
    收取之會款，其中七會之會款借予呂火炎賺取利息，另三會之會款則用以支付會
    錢。嗣因呂火炎欠債自殺身亡，己○○所借予之款項追討無著，乃於八十九年十
    月十五日，宣告互助會停標倒會，經點算僅剩餘十一會為活會，然經各活會會員
    彼此連繫核對剩餘活會數應為二十一會，始發現上情，致各該活會會員戊○○、
    庚○○、丙○○、毛怡琇（以上各二會）、劉美成、甲○○、玉娟（以上各一會
    ）及委託代標之會員楊國連（三會）、郭嘉麗（二會）、乙○○、李俊宏、許進
    富、盧浩鑫、丁○○（以上各一會）等人，每會均受有三十一萬元，共計六百五
    十一萬元之損失。
二、案經戊○○、丁○○、甲○○、乙○○、丙○○、庚○○訴由台灣板橋地方法院
    檢察署檢察官偵查起訴。
    理    由
一、訊據上訴人即被告己○○對於右揭犯罪事實，坦承不諱，其於原審偵審中亦坦認
    無異，且核與告訴人戊○○、丁○○、甲○○、乙○○、丙○○、庚○○等，及
    證人黃淑玲、楊國連、郭邱美惠、李俊宏、許進富、盧浩鑫（更名盧乙源）等指
    證情節大致相符。又活會會員每會各計損失三十一萬元，復為告訴人及被告所是
    認，並有互助會單影本一紙在卷可稽。本件事證明確，被告犯行洵堪認定。
二、核被告所為，係犯刑法第三百三十九條第一項之詐欺取財罪。被告先後多次犯行
    ，時間緊接，所犯罪名與構成要件均屬相同，顯係基於概括犯意為之，應依刑法
    第五十六條連續犯之規定論以一罪，並加重其刑。原審予以論科，固非無見，惟
    查被告冒標之會員中如附表所列四、五之會員為郭嘉麗（於原審審判期日方更正
    為郭佳麗，有報到單及審判筆錄可按），僅由其母郭邱美惠委託被告代為投標而
    已，業據被告陳述明確，且有互助會單附於原審卷可稽，原判決竟誤以郭邱美惠
    為被告會員，尚有未洽。上訴意旨任意指摘原判決，雖無足採，惟原判決既有可
    議，自無可維持，應由本院撤銷改判。爰審酌被告係屬初犯，犯罪之動機、目的
    、手段、因犯罪所生之危害重大，惟其因犯罪所得亦遭倒債已無所得及迄今未與
    被害人達成和解賠償損失暨犯罪後尚能坦承犯行態度良好等一切情狀，量處如主
    文第二項所示之刑。公訴意旨另以被告所為尚應成立刑法第三百三十五條第一項
    之侵占罪嫌，惟查台灣民間互助會性質上乃會員與會首間締結之契約，會員相互
    間，除有特約外，不發生債權債務關係，是會首所收會款，並非持有他人之物，
    自無成立侵占罪可言。惟公訴人認此部分犯行與本件論罪科刑部分，具有方法結
    果之牽連關係，爰不另為無罪之諭知。
三、據上論斷，應依刑事訴訟法第三百六十九條第一項前段、第三百六十四條、第二
    百九十九條第一項前段，刑法第五十六條、第三百三十九條第一項，罰金罰鍰提
    高標準條例第一條，判決如主文。
本案經檢察官陳維練到庭執行職務。
中    華    民    國    九十一    年      三        月      二十九      日
                            臺灣高等法院刑事第一庭
                                審判長法  官  李  相  助
                                      法  官  黃  聰  明
                                      法  官  魏  新  國
右正本證明與原本無異。
不得上訴。
                                      書記官  周  月  琴
中    華    民    國    九十一    年      四        月        二        日
附表：
委託代標之會員      代為得標之日期            所得金額
一、楊國連          八十七年十二月十五日      四十二萬九千八百元
二、楊國連          八十八年二月十五日        四十三萬六千八百元
三、楊國連          八十八年四月十五日        四十四萬三千八百元
四、郭嘉麗          八十八年六月十五日        四十五萬零八百元
五、郭嘉麗          八十八年十二月十五日      四十七萬一千八百元
六、乙○○          八十八年九月十五日        四十六萬一千三百元
七、李俊宏          八十九年二月十五日        四十七萬八千八百元
八、許進富      八十九年四月十五日        四十八萬五千八百元
九、盧浩鑫          八十九年九月十五日        五十萬三千三百元
十、丁○○          八十九年五月十五日        四十八萬九千三百元
附錄本案所犯法條全文
中華民國刑法第三百三十九條
(普通詐欺罪)
意圖為自己或第三人不法之所有，以詐術使人將本人或第三人之物交付者
，處五年以下有期徒刑、拘役或科或併科一千元以下罰金。
以前項方法得財產上不法之利益或使第三人得之者，亦同。
前二項之未遂犯罰之。
